臺灣臺北地方法院民事判決
110年度簡上字第200號
上  訴  人  林明德  
被  上訴人  劉鴻文  
訴訟代理人  馮吉廷  
上列當事人間請求修復漏水等事件，上訴人對於民國110年3月12
日本院臺北簡易庭109年度北簡字第6594號第一審判決提起上訴
，本院於民國111年6月15日言詞辯論終結，判決如下：
    主  文
上訴駁回。
第二審訴訟費用由上訴人負擔。
　　事實及理由
一、被上訴人起訴主張：伊係門牌號碼臺北市○○區○○街000巷0號
    2樓房屋（下稱系爭2樓房屋）之區分所有權人，上訴人係同
    號3樓房屋（下稱系爭3樓房屋）之區分所有權人。因系爭3
    樓房屋之維護不善，系爭2樓房屋之浴室天花板、浴室門口
    至廚房入口天花板（下合稱系爭天花板），自民國102年4月
    起開始出現漏水現象，導致系爭2樓房屋有壁癌、天花板塌
    陷、水泥脫落、鋼筋外露生鏽、天花板及牆壁發霉（下稱系
    爭損害）等情，伊雖已自行花費新臺幣（下同）36,500元修
    繕，然3個月後又開始漏水，經伊多次與上訴人溝通，仍無
    法就修繕漏水乙事達成共識，伊之居住品質嚴重受損，並造
    成精神痛苦不堪。爰依公寓大廈管理條例（下稱公寓條例）
    第6條第1項第2款、第3項規定，請求上訴人容忍伊進入系爭
    3樓房屋修繕系爭2樓房屋系爭天花之漏水，並依民法第184
    條第1項前段、第213條第1、3項、第215條之規定，請求上
    訴人賠償已經支出之修繕費用36,500元、伊將來為修繕系爭
    2樓房屋漏水情形所需支付之修繕費用75,600元，及系爭2樓
    房屋回復原狀所需支付之修繕費用35,280元等語。並聲明：
    ㈠上訴人應容忍被上訴人指派之修繕人員進入上訴人所有系
    爭3樓房屋內，依如原判決附件（下稱附件）所示之修復方
    法進行修繕工程，修復至被上訴人所有系爭2樓房屋之天花
    板及牆壁不漏水為止；㈡上訴人應給付被上訴人147,380元，
    及自110年1月30日起至清償日止，按週年利率5%計算之利息
    （下合稱147,380元本息，又原審駁回被上訴人逾上開請求
    部分，未據聲明不服，非本院審理範圍，不予贅述）。
二、上訴人則以：系爭2樓及3樓均有將廚房改裝為房間，僅4樓
    未更動隔間，且系爭3樓房屋之浴室曾於17年前整修，並將
    浴室及廚房水管改為明管，已無老舊水管，僅有共用水管係
    老舊的，鑑定人員到場檢測時，4樓廚房正在使用，以致檢
    測出系爭2樓房屋天花板含水，但系爭3樓房屋之浴室牆壁經
    檢測含水量亦為滿檔，可見系爭2樓房屋之漏水原因係4樓漏
    水經過3樓流至2樓所造成，與系爭3樓房屋無關等語，資為
    抗辯。
三、原審就被上訴人之請求，為一部勝訴，一部敗訴之判決，即
    判命：㈠上訴人應容忍被上訴人指派之修繕人員進入系爭3樓
    房屋內，依如附件所示之修復方法進行修繕工程，修復至系
    爭2樓房屋之天花板及牆壁不漏水為止；㈡上訴人應給付被上
    訴人147,380元本息，並駁回被上訴人其餘之訴，復依職權
    宣告假執行及附條件之免為假執行。被上訴人未就駁回部分
    聲明不服，已告確定。上訴人就敗訴部分提起上訴，並上訴
    聲明：㈠原判決關於命上訴人給付部分廢棄。㈡前開廢棄部分
    ，被上訴人在第一審之訴駁回。被上訴人答辯聲明：上訴駁
    回。
四、被上訴人主張其與上訴人分別為系爭2樓房屋及系爭3樓房屋
    之區分所有權人，系爭2樓、3樓房屋所處之建物共有4層，
    系爭天花板發生漏水現象，造成系爭2樓房屋之浴室門口及
    廚房門口產生壁癌、油漆、水泥剝落、發霉等情，業據其提
    出系爭2樓房屋之浴室門口、廚房門口照片7張為證（見原審
    卷第21至23頁），並有系爭2樓建物登記公務用謄本（建號
    全部）可參（見原審卷第83頁），且為上訴人所不爭執，自
    堪信為真實。
五、惟被上訴人主張系爭2樓房屋漏水係因系爭3樓房屋維護不善
    ，致其受有系爭損害，依公寓條例第6條第1項第2款、第3項
    規定，上訴人應容忍其進入系爭3樓房屋進行漏水修繕，依
    民法第184條第1項前段、第213條第1、3項、第215條規定，
    上訴人應賠償其損害等語，則為上訴人所否認，並以前詞置
    辯，茲分述如下：
　㈠關於系爭2樓房屋之漏水原因：
　⒈系爭天花板之漏水之原因，經原審囑託台灣營建防水技術協
    進會（下稱防水協進會）為鑑定，其鑑定結果略以：「系爭
    2樓房屋之系爭天花板確實有漏水現象；本案依據初勘及複
    勘檢測判斷系爭2樓房屋漏水原因為浴廁防水層老化破損，
    依據複勘浸水檢測系爭3樓房屋浴室地坪浸水後其中第1、3
    、6、7、9、12點檢測數值變化超過+2%，現況有潮濕增加現
    象（水份有明顯增加），以及排水管老化破損，其中第1、2
    、3、5、6、7、9點檢測數值變化超過+2%，現況有潮濕增加
    現象（水份有明顯增加），加上相對應位置系爭3樓房屋浴
    室、廚房之4樓及頂樓相對應位置無滴水及潮濕現象，系爭3
    樓房屋浴室牆面及樓板現況檢測之數值共有4點，其中檢測
    之數值第1、2、3、4點皆低於17%，現況無潮濕現象，故水
    源研判由系爭3樓房屋浴室產生，因建物老舊，系爭3樓房屋
    內浴室防水層及排水管老化破損，致使系爭3樓房屋浴室用
    水時，水份會沿破損、裂縫處往下流滲至系爭2樓房屋天花
    板滲入而造成內部含水量增加，使天花板長期含水量增加，
    這些水份進而分解水泥內之鈣、鎂、鉀等鹽類並與之反應形
    成氫氧化鈉，而這些氫氧化物由濕氣帶與空氣中之二氧化碳
    反應後，形成白色膨脹之碳酸鹽結晶體（俗稱壁癌）、油漆
    剝落及長期生長白色膨脹之碳酸鹽結晶體而造成局部鋼筋外
    露、水泥塊剝落等漏水現象。」等語，有防水協進會110年1
    月8日台（110）防協會字第004號函附鑑定報告書（下稱系
    爭鑑定報告）在卷可參（見外放之系爭鑑定報告第5至7頁）
    ，徵諸系爭鑑定報告係由鑑定技師實地勘查並確認漏水位置
    及3樓、4樓、頂樓相對應位置、實施浸放水測試，輔以科學
    儀器（高週波水分計）檢測，本於其專業知識、經驗研判漏
    水原因，對照勘查檢測時所拍攝現場照片，尚無不符，自堪
    採為認定本件漏水原因之證據。準此，系爭天花板之漏水現
    象，堪認是因系爭3樓房屋之浴廁防水層老化破損及排水管
    老化破損所致。
　⒉上訴人雖辯稱：系爭2樓及3樓均已將廚房更改為房間，僅4樓
    未變動隔間，鑑定人員勘查檢測時，4樓正在使用廚房，且
    系爭3樓浴室牆壁檢測之含水量亦是滿檔，足見系爭天花板
    之漏水係4樓所造成，與系爭3樓無關云云。惟經本院就「系
    爭2樓房屋，2樓之漏水情形，是否有可能係因4樓漏水流經3
    樓，再流至2樓？2樓之漏水情形，有無可能係4樓漏水直接
    漏至2樓所致？」等節函詢防水協進會（見本院卷第115頁）
    ，該協進會以111年2月15日台（111）防協會字第033號函覆
    表示：「說明：一、…本案依據初勘及複勘檢測判斷本案研
    判漏水原因為B.浴廁防水層老化破損…，D.排水管老化破損…
    ，水源研判由系爭3樓房屋浴室產生，4樓漏水流經3樓，再
    流至2樓之可能性不高。…三、…本案依依據初勘及複勘檢測3
    樓浴室浸水檢測後2樓浴室門口及廚房門口、浴室現況檢測
    （高週波水份計檢測)之數值共有12點…，其中第1、3、6、7
    、9、12點檢測數值變化超過+2%，現況有潮濕增加現象（水
    份有明顯增加）…。3樓浴室放水檢測後2樓浴室門口及廚房
    門口、浴室現況檢測（高週波水份計檢測)之數值共有12點…
    ，其中第1、2、3、5、6、7、9點…檢測數值變化超過+2%，
    現況有潮濕增加現象（水份有明顯增加）…，依儀器檢測3樓
    浴室於浸水前後檢測數值確實有明顯增加超過+2%，有漏水
    情形，故不可能為4樓漏水直接漏至2樓。」（見本院卷第12
    5至127頁）亦即系爭2樓漏水係因系爭3樓浴室防水層、排水
    管老化破損所致，甚為明確，上訴人空執前詞抗辯，毫無足
    採。至上訴人另稱其住處牆壁測出來紅線也滿檔、房間也有
    掉漆、其想知道4樓是否也有漏水至3樓等節，徵之系爭鑑定
    報告係針對系爭3樓房屋是否漏水至系爭2樓房屋，並未就4
    樓有無漏水至3樓為鑑定，亦經上開防水協進會函覆明確（
    見本院卷第127頁），且本件係被上訴人就系爭3樓房屋漏水
    至系爭2樓房屋，起訴請求上訴人容忍修繕及損害賠償，已
    如前述，4樓房屋究有無漏水至上訴人3樓房屋乙節，非屬本
    件審理範圍，自毋庸加以調查。因此，被上訴人主張系爭2
    樓房屋漏水係與系爭3樓房屋維護不善等語，應堪採之。
　㈡關於容忍修繕部分：
　⒈按他住戶因維護、修繕專有部分、約定專用部分或設置管線
    ，必須進入或使用其專有部分或約定專用部分時，不得拒絕
    ；住戶違反第1項規定，經協調仍不履行時，住戶得按其性
    質訴請法院為必要之處置，公寓條例第6條第1項第2款、第3
    項分別定有明文。揆諸其立法理由在於明確規範區分所有權
    人間之相鄰關係，以杜紛爭，故倘非進入或使用相鄰區分所
    有權人之專有部分、約定專用部分，即無以完成其維護、修
    繕專有部分、約定專用部分或設置管線，該相鄰區分所有權
    人自有容忍之義務。
　⒉查系爭2樓漏水係因系爭3樓房屋之浴廁防水層老化破損及排
    水管老化破損所致，已如前述；應如何修繕至使系爭2樓房
    屋不再漏水，防水協進會經原審囑託鑑定後，表示：「系爭
    2樓房屋漏水情形修繕方法建議費用概估建議施作（從3樓浴
    室施作）：防護措施（含設備搬遷拆除及復原）、舊有磁磚
    打除運棄、1：3樹脂水泥砂漿施作洩水坡度、素地面粉刷整
    平、門檻防水補強、塗膜水和凝固型防水材（一底三道＋補
    強布）3.0kg、排水管修繕及四周快乾水泥填縫又縫隙灌注
    胺基甲酸脂發泡材、舖貼磁磚含黏著材、舊有馬桶拆除更新
    、零星工料、材料搬運、垃圾清運、廠商管理利潤、營業稅
    捐，修復費用概估7萬5,600元（詳如附件），以上連工帶料
    施工不含浴室內洗手臺、水龍頭等設備因施工造成之更新，
    施工工期約15至20天。」，亦有系爭鑑定報告足參（見系爭
    鑑定報告第8頁），可見附件所示修繕項目，乃修繕系爭2樓
    房屋漏水現象之適當方法。故被上訴人依公寓條例第6條第1
    項第2款、第3項規定，主張上訴人應容忍其指派之修繕人員
    進入系爭3樓房屋，俾依附件所示之修復方法進行修繕工程
    ，修復至系爭2樓房屋之天花板及牆壁不漏水為止，核屬有
    據。
　㈢關於損害賠償部分：
　⒈按因故意或過失，不法侵害他人之權利者，負損害賠償責任
    ；負損害賠償責任者，除法律另有規定或契約另有訂定外，
    應回復他方損害發生前之原狀；不能回復原狀或回復顯有重
    大困難者，應以金錢賠償其損害，民法第184條第1項前段、
    第213條第1項、第215條分別定有明文。
　⒉查系爭2樓房屋因系爭3樓房屋之浴廁防水層老化破損及排水
    管老化破損導致漏水，並受有系爭損害，上訴人既係系爭3
    樓房屋之所有權人，揆諸上開說明，應就系爭3樓房屋善盡
    修繕、管理及維護義務，上訴人未盡此等注意義務致生漏水
    情事，其維護確有過失，與系爭2樓房屋漏水受損間具有相
    當因果關係，被上訴人系爭2樓房屋之所有權受有侵害，上
    訴人應依民法第184條第1項前段之規定負侵權行為之損害賠
    償責任，堪以認定。　
　⒊茲就被上訴人各項金錢請求，論述如下：
  ⑴已支出修繕費用：
　　被上訴人主張曾自行請人修繕系爭2樓房屋漏水，因而支出3
    6,500元乙節，業據提出齊威興業有限公司報價單1份（下稱
    系爭報價單，見原審卷第31頁）為證，觀之系爭鑑定報告就
    系爭報價單之施作項目意見略以：「系爭報價單內容確實為
    修繕系爭2樓房屋漏水現象有關之工項，但其修繕之方式僅
    由系爭2樓房屋室內施作未將漏水之水源處進行修繕，故其
    修繕僅能達到局部效果，至於該報價單所載項目是否已實際
    施作，以現況判斷浴室及浴室及廚房門口確實有進行過維修
    及修繕，但因施作時間太久現況建材以老舊無法確認系爭報
    價單所載項目是否有逐一施作。」等語（見系爭鑑定報告書
    第7至8頁），堪認系爭報價單內所載工項，確係為修繕系爭
    2樓房屋漏水現象所施作，則被上訴人因上訴人就系爭3樓未
    盡維護義務致漏水至2樓，而支出修繕費用36,500元，兩者
    間有相當因果關係，被上訴人請求上訴人如數賠償其已支出
    之修繕費用36,500元，自屬有據。
　⑵容忍修繕費用：
　　被上訴人主張依附件所示方式修繕至系爭2樓房屋不再漏水
    狀態，所需修繕費用為75,600元等語。查，本件須進入系爭
    3樓房屋進行修繕，始可回復為不漏水之原狀，已如前述，
    而附件所示修復方法，均屬系爭鑑定報告為使系爭2樓房屋
    日後不再漏水所建議施作，所需費用75,600元亦為系爭鑑定
    報告估算得出，足徵被上訴人依附件所示方式進行修繕，必
    須支出如附件所示費用，此確屬使系爭2樓房屋回復至漏水
    損害發生前之原狀之必要費用，是被上訴人依民法第213條
    第1、3項規定，請求此部分修繕費用75,600元，應予准許。
　⑶系爭損害之修復費用：　
　  被上訴人主張上訴人應賠償修復系爭損害之費用35,280元等
    節，查系爭鑑定報告書就系爭2樓房屋室內損壞之修繕方法
    及建議費用概估略以：「系爭2樓房屋室內損壞修復修繕方
    法建議費用概估（從系爭2樓房屋室內施作）：防護措施、
    舊有油漆、結晶體刮除或磨除、鋼筋除鏽、塗防鏽漆、混凝
    土剝落處修補（快乾水泥或環氧樹脂砂漿）、1：2樹脂水泥
    砂漿粉刷整平、塗布矽酸質系防水材(2.0kg)、批土油漆、
    零星工料、材料搬運、垃圾清運、廠商管理利潤、營業稅捐
    ，修復費用概估3萬5,280元，以上連工帶料不含傢俱等設備
    因施工造成損壞更新費用，施工工期約10天。」等語（見系
    爭鑑定報告書第8頁）堪認被上訴人所受系爭損害之修復費
    用為35,280元無訛，被上訴人此部分請求，亦屬有據。
　⑷從而，被上訴人依民法第184條第1項前段、第213條第1、3項
    、第215條規定，請求被告給付共147,380元之損害等節（計
    算式：36,500元＋75,600元＋35,280元＝147,380元），及自11
    0年1月29日言詞辯論期日當庭擴張聲明之翌日即110年1月30
    日起至清償日止，按週年利率5%計算之利息（民法第229條
    第2項、第233條第1項、第203條規定參照）(即147,380元本
    息)，亦屬有據。
六、綜上所述，被上訴人依公寓條例第6條第1項第2款、第3項、
    民法第184條第1項前段、第213條第1項、第215條規定，請
    求上訴人應容許其指派之修繕人員進入系爭3樓房屋，依附
    件所示之修復方法進行修繕工程，並給付被上訴人147,380
    元本息，於法有據，應予准許。原審為上訴人敗訴之判決並
    為假執行之宣告，核無不合，上訴意旨指摘原判決不當，求
    予廢棄，為無理由，應駁回其上訴。
七、本件事證已臻明確，兩造其餘攻擊、防禦方法及舉證，經本
    院審酌後，認與判決結論均無影響，爰不一一論列，附此敘
    明。
八、據上論結，本件上訴為無理由，依民事訴訟法第436條之1第
    3項、第449條第1項、第78條，判決如主文。
中　　華　　民　　國　　111 　年　　6 　　月　　29　　日
　　　　　　　　　民事第六庭　審判長法　官  許純芳 

　　　　　　　　　　　　　　　　　　法　官  石珉千

　　　　　　　　　　　　　　　　　　法　官  杜慧玲
以上正本係照原本作成。
本判決不得上訴。            
中　　華　　民　　國　　111 　年　　6 　　月　　29　　日
                                    書記官　陳玉瓊